ACORDAO-COMPLETO-2342093

ACÓRDÃO 2337/2019 ATA 9/2019 - SEGUNDA CÂMARA

VISTOS, relatados e discutidos estes autos em que se analisam os atos de concessão de aposentadoria dos senhores Antonio Fernando Ribeiro de Britto, Roberto de Camargo Júnior, Sergio Moreira Peres, ex-servidores da Superintendência de Administração do Ministério da Fazenda no Estado de São Paulo.
ACORDAM os Ministros do Tribunal de Contas da União, reunidos em Sessão da 2ª Câmara, ante as razões expostas pelo Relator, e com fulcro no inciso III do art. 71 da Constituição Federal, nos arts. 1º, inciso V, e 39, inciso II, da Lei 8.443/1992, c/c o art. 259, inciso II, e 260, §1º do Regimento Interno/TCU em:
9.1. considerar legais as aposentadorias concedidas aos Senhores Antonio Fernando Ribeiro de Britto (CPF: XXX.326.688-XX) , Roberto de Camargo Júnior (CPF: XXX.388.278-XX) , Sergio Moreira Peres (CPF: XXX.469.688-XX) , concedendo os respectivos registros aos atos;
9.2. determinar à Superintendência de Administração do Ministério da Fazenda no Estado de São Paulo, com fulcro nos arts. 71, inciso IX, da Constituição Federal e 6º, §2º, da Resolução TCU 206/2007, que, na hipótese de desconstituição das decisões judiciais liminares obtidas pelas entidades representativas nos Mandados de Segurança 35.410/DF e 35.494 MC/DF, que tramitam perante o Supremo Tribunal Federal (STF) , faça cessar, sob pena de responsabilidade solidária da autoridade administrativa omissa, o pagamento aos servidores inativos Antonio Fernando Ribeiro de Britto (CPF: XXX.326.688-XX) e Roberto de Camargo Júnior (CPF: XXX.388.278-XX) do Bônus de Eficiência e Produtividade, previsto na Lei 13.464/2017, por ser incompatível com o art. 40, caput e §§1º, 3º, 4º e 18, da Constituição Federal, dada a expressa exclusão da vantagem, de caráter remuneratório e pro labore faciendo, da base de cálculo da contribuição previdenciária;
9.3.  alertar a Superintendência de Administração do Ministério da Fazenda no Estado de São Paulo que o descumprimento do prazo de 90 (noventa) dias, estabelecido no artigo 7º da IN/TCU 78/2018,  enseja a aplicação de multa prevista no artigo 7º, §4º da IN/TCU 78/2018, que dispõe que os responsáveis que derem causa ao descumprimento dos prazos previstos estarão sujeitos às sanções contidas no inciso II do art. 58 da Lei 8.443/1992, sem prejuízo de outras que se revelarem pertinentes, de ordem administrativa, civil ou penal, previstas no ordenamento jurídico;   
9.4. determinar que a Sefip promova o arquivamento do presente processo, sem prejuízo de, em conjunto com a Consultoria-Jurídica do TCU, promover o acompanhamento sobre o deslinde das decisões liminares proferidas pelo Ministro do STF Alexandre de Moraes no âmbito dos Mandados de Segurança MS 35.410/DF e 35.494 MC/DF, entre outros processos correlatos.

Atos de aposentadoria.

Segunda Câmara

3. Interessados/Responsáveis:
3.1. Interessados: Antonio Fernando Ribeiro de Britto (CPF: XXX.326.688-XX); Roberto de Camargo Júnior (CPF: XXX.388.278-XX); Sergio Moreira Peres (CPF: XXX.469.688-XX).

13.1. Ministros presentes: Aroldo Cedraz (na Presidência) e Raimundo Carreiro (Relator).
13.2. Ministros-Substitutos convocados: André Luís de Carvalho e Weder de Oliveira.

RAIMUNDO CARREIRO

Inicialmente, registro que atuo no presente processo por força do art. 152 do Regimento Interno do TCU (RI/TCU) .
2.	Adoto como Relatório, a instrução feita no âmbito da Sefip (peça 15) , a qual obteve a concordância do Diretor (peça 16) , bem assim do Representante do Ministério Público junto ao TCU, Procurador Rodrigo Medeiros de Lima (peça 17) .
“INTRODUÇÃO
1.	Trata-se de atos de concessão de aposentadoria acima mencionados, inativos sob gestão Superintendência de Administração do Ministério da Fazenda no Estado de São Paulo.
2.	Os atos foram submetidos, para fim de registro, à apreciação do Tribunal de Contas da União (TCU) , de acordo com o art. 71, inciso III, da Constituição Federal. O cadastramento e a disponibilização ao TCU ocorreram por intermédio do Sistema de Apreciação e Registro de Atos de Admissão e Concessões, na forma dos arts. 2º, caput e incisos I a VI, e 4º, caput, da Instrução Normativa - TCU 78/2018.
EXAME TÉCNICO
Procedimentos preliminares aplicados
3.	Os procedimentos para exame, apreciação e registro de atos de pessoal encontram-se estabelecidos na Instrução Normativa TCU 78/2018 e na Resolução TCU 206/2007. Essas normas dispõem, respectivamente, em seus arts. 4º, § 2º, e 3º, § 3º que os atos de pessoal disponibilizados por meio do Sistema de Apreciação e Registro de Atos de Admissão e Concessões devem ser submetidos a crítica preliminar automatizada do próprio sistema, com base em parâmetros predefinidos.
4.	Relativamente aos atos de concessão de aposentadoria, as rotinas de crítica das informações cadastradas no Sistema de Apreciação e Registro de Atos de Admissão e Concessões foram elaboradas e validadas levando-se em conta as peculiaridades desses atos. Os itens de verificação do sistema compreendem prazos e fundamentos legais, assim como eventuais ocorrências de acumulação. Trata-se de verificações mais abrangentes, minuciosas e precisas do que aquelas que podem ser realizadas por mãos humanas, proporcionando um nível de segurança ainda maior.
5.	Além da crítica automatizada, há verificação humana adicional no caso de haver alertas do sistema ou informações não formatadas, como esclarecimentos do gestor ou do controle interno.
6.	As críticas também consideram os registros do Sistema Integrado de Administração de Recursos Humanos (Siape) . O Siape disponibiliza informações atualizadas sobre as parcelas que integram os proventos, diferentemente, portanto, do Sistema de Apreciação e Registro de Atos de Admissão e Concessões, que informa as parcelas no momento do registro do ato.
7.	Essa confrontação com o Siape provê uma visão atual e verdadeira da situação, o que permite descaracterizar irregularidades e inconsistências que, embora constantes do Sistema de Apreciação e Registro de Atos de Admissão e Concessões, já foram corrigidas.
Encaminhamentos anteriores
8.	À peça 5, consta instrução de mérito automatizada, a qual propôs que os atos objeto destes autos (exceto em relação ao ato inicial do Sr. ROBERTO DE CAMARGO JUNIOR) fossem apreciados pela legalidade.
9.	Todavia, o membro do parquet, em seu parecer à peça 6, propôs que os autos retornassem a esta Secretaria para que o ato inicial do Sr. ROBERTO DE CAMARGO JUNIOR fosse analisado em conjunto. 
10.	O Ministro-relator, por meio do Despacho à peça 7, determinou a adoção das providências preliminares sugeridas pelo Ministério Público. Destarte, o ato em menção foi juntado aos presentes autos para análise em conjunto.
11.	Destarte, os autos estão aptos a ser instruídos no mérito.
Exame das constatações
12.	A seguir, analisar-se-á, para cada interessado, o respectivo ato de aposentadoria.
Em relação ao Sr. ANTONIO FERNANDO RIBEIRO DE BRITTO.
13.	Em análise do ato de alteração objeto destes autos, verifica-se que o interessado foi inativado em 05/08/1983, com proventos integrais, computados mais de 35 anos de tempo de atividade. Embora o ato de alteração começou a viger a partir de 1999, somente em 2014 o ato em apreço foi encaminhado para esta Corte. 
14.	Em consulta ao contracheque à peça 8 e em cotejo com a tabela salarial à peça 10, constata-se que a rubrica “provento básico” corresponde ao devido.
15.	Em relação à rubrica “bônus de eficiência”, existe notória lide judicial sobre a questão no âmbito do STF, ante o fato de esta Corte entender que o referido pagamento, dissociado da respectiva contribuição previdenciária, seria irregular. 
16.	Diante disso, existem várias decisões liminares, exaradas em sede de Mandado de Segurança, garantindo a continuidade do pagamento até a decisão de mérito por parte do STF (peça 18) . Neste sentido, citam-se o MS 35.490, 35.494 e 35.500, todos de relatoria do Ministro Alexandre de Moraes e impetrados por sindicato/associações de classe dos auditores fiscais da Receita Federal do Brasil. 
17.	Nestes termos, caberá proposta de aplicação, por analogia, do entendimento sedimentado por meio do Acórdão 631/2018-TCU-Plenário, relator Ministro-substituto André de Carvalho, ante a situação presente possuir a mesma natureza daquela tratada no decisum em menção, cujo sumário foi vazado nos seguintes termos:
Sumário PESSOAL. APOSENTADORIA. BÔNUS DE EFICIÊNCIA E PRODUTIVIDADE. PARCELA SUPOSTAMENTE ISENTA DA CORRESPONDENTE CONTRIBUIÇÃO PREVIDENCIÁRIA. IRREGULARIDADE SUPERVENIENTE AO INÍCIO DA VIGÊNCIA DOS ALUDIDOS ATOS. RECENTE DECISÃO DO STF COM EFICÁCIA SOBRE A PRESENTE ATUAÇÃO DO TCU. LEGALIDADE. CONCESSÃO DO RESPECTIVO REGISTRO. ARQUIVAMENTO SEM PREJUÍZO DO ADEQUADO ACOMPANHAMENTO SOBRE A ALUDIDA DECISÃO DO STF.
18.	Destarte, caberá proposta de apreciação do ato pela legalidade, com a ressalva acima descrita, bem como não se proporá que a Consultoria Jurídica desta Corte acompanhe a ação, ante a questão já está sendo acompanhada por esta Casa. 
Em relação ao Sr. ROBERTO DE CAMARGO JUNIOR.
19.	Constam nos autos, ato inicial e de alteração de aposentadoria (n. 10229809-04-2014-000177-8 e 10229809-04-2014-000178-6, respectivamente) .
20.	Em análise, verifica-se que o interessado foi inativado em 02/07/2000, em virtude de invalidez “simples”. Os proventos, atualmente, estão sendo pagos na proporção de 21/35. Embora aposentado desde 2000, somente em 2014 o ato inicial foi encaminhado para esta Corte. 
21.	Em consulta ao contracheque à peça 8 e em cotejo com a tabela salarial à peça 11, constata-se que a rubrica “provento básico” corresponde ao devido (21/35) .
22.	Em relação à rubrica “bônus de eficiência”, cabem duas ressalvas, no aspecto jurídico do seu percebimento e no respectivo valor. No que tange ao seu fundamento jurídico, cabe aplicar as conclusões expostas no item 15 a 17 desta instrução, com a ressalva de que o MS 35.410 suporta o pagamento, ante o cargo que fora ocupado pelo interessado (analista tributário) . Aplica-se, assim, de idêntica forma, o Acórdão 631/2018-TCU-Plenário.
23.	Todavia, o valor percebido não está proporcionalizado. Ante o fato de a referida rubrica não ter constado nos atos em análise, caberá proposta de determinação para que a entidade ajuste o referido pagamento.
24.	Destarte, com as ressalvas apontadas, não se verifica óbice para os atos sejam apreciados pela legalidade.
Em relação ao Sr. SERGIO MOREIRA PERES.
25.	Em análise do ato objeto destes autos, verifica-se que o interessado foi inativado em 24/02/2014, em virtude de invalidez “simples”, com proventos calculados na proporção de 30/35. O fundamento legal da aposentadoria foi aquele descrito no artigo 40, §1º, inciso I, com redação dada pela EC 41/2003 e EC 70/2012.
26.	Cabe ressaltar que a EC n. 70/2012 alterou as disposições para os inativos que ingressaram no serviço público antes de 31/12/2003 e que foram para a inatividade por invalidez permanente. Para estes, no qual se enquadra o interessado, foi revigorado o instituto da paridade e da remuneração do cargo efetivo como base de cálculo para fins de pagamento dos proventos.
27.	Em consulta ao contracheque à peça 8 e em cotejo com a tabela salarial à peça 12, não se verifica irregularidade nos valores pagos.
28.	Destarte, não se verifica óbice para que o ato seja apreciado pela legalidade.
CONCLUSÃO
29.	Será proposto que os atos sejam apreciados pela legalidade, com as ressalvas indicadas.
PROPOSTA DE ENCAMINHAMENTO
30.	Ante o exposto, propõe-se considerar legais e determinar o registro dos atos de concessão de aposentadoria dos interessados abaixo nominados, com fundamento nos arts. 71, inciso III, da Constituição Federal, 1º, inciso V, e 39, inciso II, da Lei 8.443/1992 e 260, § 1º, do Regimento Interno do Tribunal de Contas da União, deixando de determinar a suspensão do pagamento inerente ao “bônus de eficiência e produtividade” previsto na Lei n. 13.464, de 2017, em respeito às recentes decisões proferida pelo Ministro do STF Alexandre de Moraes a respeito do assunto e com base no entendimento do Acórdão 631/2018-TCU-Plenário.
- ANTONIO FERNANDO RIBEIRO DE BRITTO, CPF XXX.326.688-XX, ato número 10229809-04-2013-000125-2;
- ROBERTO DE CAMARGO JUNIOR, CPF XXX.388.278-XX, atos número 10229809-04-2014-000178-6 e 10229809-04-2014-000177-8;
- SERGIO MOREIRA PERES, CPF XXX.469.688-XX, ato número 10229809-04-2014-000094-1.”
É o relatório.

não há

Procurador Rodrigo Medeiros de Lima.

PESSOAL. ATOS DE CONCESSÃO DE APOSENTADORIA. APRECIAÇÃO CRÍTICA DOS ATOS POR MEIO DE ROTINAS DO SISTEMA. MEDIDAS LIMINARES DO STF EM MANDADO DE SEGURANÇA. DETERMINAÇÃO PARA O TCU SE ABSTER DE AFASTAR A INCIDÊNCIA DOS §§2º E 3º DO ARTIGO 7º DA LEI 13.464/2017. IMPOSSIBILIDADE DE DETERMINAR A SUSPENSÃO DO PAGAMENTO DO BÔNUS DE EFICIÊNCIA E PRODUTIVIDADE. LEGALIDADE DO ATO. CONCESSÃO DE REGISTRO. DETERMINAÇÃO AO ÓRGÃO PARA ACOMPANHAMENTO DA DECISÃO DE MÉRITO QUE VIER A SER PROFERIDA PELO STF. ALERTA QUANTO À NECESSIDADE DE ENVIO DOS ATOS AO TCU NOS PRAZOS ESPECIFICADOS NA IN/TCU 78/2018. ARQUIVAMENTO.

APOSENTADORIA (APOS)

Secretaria de Fiscalização de Pessoal (SEFIP).

Em exame atos de concessão de aposentadoria dos senhores Antonio Fernando Ribeiro de Britto, Roberto de Camargo Júnior e Sergio Moreira Peres, todos ex-servidores da Superintendência de Administração do Ministério da Fazenda no Estado de São Paulo.
2.	Os atos foram submetidos à apreciação do Tribunal de Contas da União, para fins de registro, de acordo com o art. 71, inciso III, da CF/88, bem assim à críticas preliminares automatizadas, com base em parâmetros predefinidos, e ao exame técnico especializado. Foram descaracterizadas irregularidades e inconsistências. Em razão disso, a proposta inicial de mérito da Unidade Técnica foi pela legalidade e concessão de registro aos atos (peça 5) .
3.	O MP/TCU, de seu lado, propôs que os autos retornassem a Sefip para que o ato inicial do Sr. Roberto de Camargo Júnior fosse analisado em conjunto com o ato de alteração de sua aposentadoria (peça 6) . O Ministro José Múcio Monteiro, então Relator do feito, determinou a adoção das providências preliminares sugeridas pelo Ministério Público (peça 7) .
4.	Após o cumprimento da determinação supramencionada, a Unidade Técnica examinou o mérito das concessões, posicionando-se pela legalidade das aposentadorias, ao mesmo tempo em que destacou a existência do pagamento do “bônus de eficiência e produtividade” na aposentadoria dos senhores Antonio Fernando Ribeiro de Britto e Roberto de Camargo Júnior (peça 8) . O servidor Sergio Moreira Peres não recebe pagamento do referido bônus, conforme consta do contracheque acostado à peça 8.
5.	Acolho as análises efetuadas pela Unidade Técnica como minhas razões de decidir, mas entendo necessário destacar que muitos processos de aposentadoria que tenho recebido em meu Gabinete têm questionamentos quanto ao pagamento do referido bônus. 
6.	É importante ressaltar que há lides judiciais em tramitação na Suprema Corte, haja vista que o entendimento que o TCU vinha adotando em relação a essa questão era o de que o pagamento do “bônus de eficiência e produtividade”, quando desatrelado da correspondente contribuição previdenciária, seria irregular. As decisões do TCU, nesse sentido, foram questionadas em mandados de segurança perante o STF, razão pela qual existem várias decisões liminares garantindo a continuidade do pagamento até que se ultime a decisão de mérito por parte do STF. 
7.	Frise-se que por ocasião da prolação do Acórdão 631/2018-TCU-Plenário, de relatoria do Ministro-Substituto André de Carvalho, levou-se em consideração o decisum contido no MS 35.410 (impetrado pelo Sindicato Nacional dos Analistas Tributários da Receita Federal do Brasil) , relatado pelo Ministro Alexandre de Moraes (Processo Eletrônico - DJe-018 Divulg 31/01/2018 Public 01/02/2018) . Em sendo assim, tendo em vista a existência de controvérsias interpretativas quanto à isenção da referida contribuição previdenciária, considerou-se legal o ato que estava sendo analisado, com a concessão do respectivo registro, sem prejuízo do acompanhamento da decisão do STF. Entendo que este Acórdão do TCU pode ser aplicado, por analogia, ao presente caso.
8.	É importante destacar que quando do deferimento dos Pedidos Liminares contidos nos MS 35.410 DF e MS 35.494 MC/DF (impetrados pelo Sindicato Nacional dos Analistas Fiscais da Receita Federal do Brasil e pelo Sindicato Nacional dos Auditores Fiscais da Receita Federal do Brasil, respectivamente) , foi determinado, monocraticamente, que o TCU se abstivesse de afastar a incidência dos §§2º e 3º dos artigos 7º e 17 da Medida Provisória 765/2016, convertida na Lei 13.464/2017.  Esses dispositivos legais contém a autorização para que os servidores aposentados e os pensionistas façam jus ao “Bônus de Eficiência e Produtividade na Atividade Tributária e Aduaneira”, com os percentuais de bonificação definidos na Lei.
9.	Destarte, considerando que, no presente processo, temos os mesmos questionamentos no que diz respeito à legalidade do pagamento do referido bônus; considerando a autorização prevista na Lei 13.464/2017, para que os servidores aposentados e os pensionistas façam jus ao Bônus de Eficiência e Produtividade na Atividade Tributária e Aduaneira, com os percentuais de bonificação definidos na própria Lei; considerando as recentes decisões liminares proferidas pelo Ministro do STF, Alexandre de Moraes, nos MS 35.410/DF e 35.494 MC/DF, e o entendimento contido no Acórdão 631/2018-TCU-Plenário; acolho a proposta de encaminhamento da Unidade Técnica e do MP/TCU no sentido de considerar legais e registrar os atos de concessão de aposentadoria dos senhores Antonio Fernando Ribeiro de Britto (peça 2) e Roberto de Camargo Júnior (peça 3) , sem prejuízo de emitir determinação ao Órgão para que acompanhe as decisões de mérito que vierem a ser proferidas pelo STF, para a adoção das providências legais cabíveis.
10.	Quanto ao ato do ex-servidor Sergio Moreira Peres (peça 4) , como ele não recebe pagamento do “bônus de eficiência e produtividade”, conforme consta do contracheque acostado à peça 8, não é o caso de fazer qualquer determinação ao órgão.
11.	Por fim, ainda em relação aos atos de aposentadoria dos senhores Antonio Fernando Ribeiro de Britto e Roberto de Camargo Júnior, observo que eles tiveram vigência a partir de 1999 e 2002, respectivamente, mas só foram enviados ao TCU em 2014, ou seja, mais de 10 anos além da vigência, em descumprimento aos prazos previstos na IN 16/1997, vigente à época. Essa situação evidencia que a Superintendência de Administração do Ministério da Fazenda no Estado de São Paulo não vem observando o prazo definido para a remessa dos atos para avaliação do TCU, que é hoje estabelecido em 90 (noventa) dias, pelo artigo 7º da IN/TCU 78/2018. Em sendo assim, é importante alertar ao Órgão que o descumprimento dos prazos estabelecidos enseja a aplicação de multa atualmente prevista no artigo 7º, §4º da IN/TCU 78/2018, que prevê que os responsáveis que derem causa ao descumprimento dos prazos previstos estarão sujeitos às sanções contidas no inciso II do art. 58 da Lei 8.443/1992, sem prejuízo de outras que se revelarem pertinentes, de ordem administrativa, civil ou penal, previstas no ordenamento jurídico.   
12.	Diante de todo o exposto, Voto porque esta Segunda Câmara adote o Acórdão que ora submeto à apreciação.
TCU, Sala das Sessões Ministro Luciano Brandão Alves de Souza, em 2 de abril de 2019.
RAIMUNDO CARREIRO 
Relator